【裁判字號】    89,簡上,154
【裁判日期】    900220
【裁判案由】    給付會款
【裁判全文】
臺灣臺南地方法院民事判決  八十九年度簡上字一五四號
    上  訴  人    乙○○
                  甲○○
    右一人
    訴 訟代理人   蘇暉律師
右當事人間請求給付會款事件，兩造對於中華民國八十九年七月五日本院台南簡易庭
八十八年度南簡字第一六二二號第一審判決各自提起上訴，本院判決如左：
    主  文
原判決關於駁回上訴人甲○○後開第二項之訴部分，暨訴訟費用之裁判廢棄。
被上訴人乙○○應再給付上訴人甲○○新台幣壹拾萬元，及自民國八十八年九月十八
日起至清償日止，按週年利率百分之五計算之利息。
上訴人乙○○之上訴駁回。
第一審及第二審訴訟費用均由上訴人乙○○負擔。
    事  實
甲、上訴人乙○○方面：
一、上訴聲明：
  （一）原判決關於上訴人敗訴部分廢棄。
  （二）右廢棄部分，對造上訴人在第一審之訴駁回。
二、答辯聲明：駁回對造上訴人甲○○之上訴。
三、陳述：除與原審判決書所載相同者茲予引用外，補稱：
  （一）證人詹雅純係對造上訴人所經營公司之受僱人，其證言實有迴護之嫌，而證
        人謝錦發係兩造之共同朋友，根本非上訴人之受僱人，原判決之認定完全已
        有誤會。
  （二）兩造對系爭應繳會款確有為各分攤一半之協議：因按契約之成立是否採取一
        定方式，原則上由當事人決定，法律不加干涉。解釋意思表示，應探求當事
        人之真意，不得拘泥於所用之辭句，為民法第九十八條所明定，又解釋契約
        ，應斟酌立約當時之情形，即一切證據資料以為斷定之標準，庶不失契約之
        真意。本件兩造於離婚時，雖未對各自分攤一半會款之協議，明載予離婚協
        議書上，惟從以下事實，可證兩造確有口頭上約定：
    １、對會款部分，因上訴人於協議離婚時，對對造明示其由二人共同分擔一半等
        語，被上訴人皆無拒絕之意，足見對造上訴人對此已有「默示同意之意思表
        示」存在，故兩造已成立會款分擔協議之事實，臻為顯明。
    ２、兩造參加互助會，係經兩造同意，實際上對會首之接洽，繳納會款、得標之
        取得等，皆由對造上訴人負責，所標走會款，係完全用於兩造原共同經營之
        事業上，非用於對造私用之用途，兩造離婚前，財產係為共同，今離婚後兩
        造共同負擔一半之會款協議，不違社會常理。
    ３、證人曾俊詔、黃錦煌、謝錦發所書立之證明單部分：上開三人所書立之證明
        單內容後，始簽名蓋章按手印，且證人黃錦煌、謝錦發二人，亦曾在原審出
        庭作證，其證稱內容與證明單記載內容一致，足見其證明單之形式、實質證
        據力，應屬無疑，原判決認其不足採信，其自由心證似有濫用之違法。
  （三）綜上，對造上訴人請求上訴人負擔全部會款，顯為無據，原判決應予廢棄。
三、證據：援用第一審所提證據。
乙、被上訴人即上訴人甲○○方面：
一、答辯聲明：對造上訴人乙○○之上訴駁回。
二、上訴聲明：
  （二）原判決不利於上訴人甲○○部分廢棄。
  （三）右廢棄部分，對造上訴人乙○○應再給付上訴人甲○○新台幣（下同）十萬
        元，及自民國八十八年九月十八日起至清償日止，按週年利率百分之五計算
        之利息。
三、陳述：
  （一）對造上訴人乙○○於八十五年十月及八十六年五月分別參加以江小寶及馮玉
        茜為會首之民間互助會，對造上訴人就上開二互助會早已得標而為死會，嗣
        後竟拒不繳交會款，其情形如下：
    １、馮玉茜為會首之互助會，自八十七年五月至八十七年十一月、八十八年元月
        、三月及五月，共積欠十個月未繳，每個月之會款二萬元，計二十萬元未繳
        ，對造上訴人與上訴人原為夫妻，為有利害關係之第三人，乃幫上訴人代償
        上開二十萬元之會款債務，會首馮玉茜即將二十萬元債權轉讓予上訴人，並
        以起訴狀作為債權轉讓之通知。
    ２、江小寶為會首之互助會，自八十七年五月迄八十八年八月止，共計十六個月
        ，每個月一萬元，計十六萬元未繳，由上訴人代償，江小寶乃將上開債權轉
        讓予上訴人，並以起訴狀繕本作為債權轉讓之通知。
  （二）從而，爰依代償會款債權轉讓及不當得利之法律關係，訴請對造上訴人給付
        上訴人三十六萬元及自起訴狀繕本送達翌日起至清償日止，按週年利率百分
        之五計算之法定遲延利息。
  （三）查上訴人甲○○確替對造上訴人代償會款以馮玉茜為會首之互助會會款二十
        萬元，並非只有十萬元，原判決受對造上訴人誤導，誤以為對造上訴人自行
        繳納十萬元，然與事實不符，復有馮玉茜出具之證明書證明上訴人確有代償
        二十萬元之事實，原審未詳細審酌，遽為上訴人不利之判決，爰依法提起上
        訴
四、證據：除援用第一審所提證據外，補提證明書一份為證。
丙、本院依上訴人甲○○之聲請囑託台灣板橋地方法院訊問證人馮玉茜。
    理  由
一、本件上訴人甲○○起訴主張：對造上訴人乙○○於民國八十六年十月及八十六年
    五月間分別參加以訴外人江小寶及馮玉茜為會首之民間互助會 (以下簡稱江小寶
    互助會、馮玉茜互助會) ，詎料對造上訴人乙○○將會款標走後竟拒繳會款，其
    積欠  (一)、馮玉茜互助會，自八十七年五月至八十七年十一月、八十八年一、
    三及五月，共積欠十個月未繳、每個月之會款二萬元、計二十萬元未繳。(二)、
    江小寶互助會，自八十七年五月迄八十八年八月止，共計十六個月，每個月一萬
    元，計十六萬元未繳。以上對造上訴人乙○○所積欠之會款，均由上訴人以利害
    關係人之身分代償，馮玉茜、江小寶二人並出具債權轉讓證明書，將上開債權轉
    讓予上訴人，爰依代償會款債權讓與及不當得利之法律關係，請求對造上訴人乙
    ○○給付上訴人三十六萬元及自起訴狀繕本送達翌日起至清償日止，按週年利率
    百分之五計算之法定遲延利息等語（原審判命上訴人乙○○給付上訴人甲○○二
    十六萬元及法定遲延利息，並駁回上訴人甲○○其餘部分之請求，兩造分別對其
    敗訴部分，各自提起上訴）。上訴人乙○○則以：兩造離婚時已達成協議，系爭
    江小寶及馮玉茜互助會每月應繳之會款由兩造各分攤一半，伊就其分擔部分已全
    部繳清等語，資為抗辯。
二、本件上訴人甲○○起訴主張對造上訴人乙○○參加以江小寶為會首，會期八十六
    年十月十五日起至八十九年二月十五日止，每月一會，會金一萬元之互助會，及
    以馮玉茜為會首，會期八十六年五月五日起至八十八年七月五日止，每會二萬元
    之互助會各一會，對造上訴人早已得標而為死會，惟事後未依約繳交會款，兩造
    原為夫妻，礙於人情，乃幫對造上訴人乙○○代繳江小寶互助會會款共十六萬元
    ，馮玉茜互助會會款共二十萬元，江小寶與馮玉茜並出具證明書同意將上開債權
    轉讓予上訴人甲○○等情，業據其提出互助會及債權轉讓證明書各二份為證，復
    為上訴人乙○○所不爭，自堪信為真。上訴人乙○○雖另以兩造離婚時已口頭協
    議系爭二互助會會款由兩造各分攤一半，上訴人就分攤部分已全部繳清，對造上
    訴人甲○○所繳者係其應分攤之部分云云置辯，惟查：
（一）按當事人主張有利於己之事實者，就其事實有舉證之責任，民事訴訟法第二百
      七十七條定有明文，上訴人乙○○主張兩造於離婚時曾口頭約定就系爭應繳會
      款各自負擔一半等情，係屬有利於上訴人乙○○之事實，既為上訴人甲○○所
      否認，依上開舉證原則之規定，自應由上訴人乙○○負舉證之責。上訴人乙○
      ○固提出證人曾俊韶、黃錦煌、謝錦發三人之證明單以證明兩造間有前項協議
      ，然前開證明單上書立日期雖為八十八年十月十五日，惟觀其書寫筆跡與墨水
      顏色，完全與上訴人乙○○於八十八年八月十八日所提出之答辯狀內上訴人所
      書寫之筆跡及墨水顏色相同，該證明單顯係由上訴人乙○○於提出上開抗辯後
      自行書寫，再由各該證人簽名，顯難憑為兩造有達成協議之證據，而證人黃錦
      煌、謝錦發固又均到庭明確證稱：兩造間有達成會款各分攤一半之協議等語，
      惟證人黃錦煌係上訴人乙○○之兄，而證人謝錦發為上訴人黃錦發之友，其證
      言已難免有所偏頗，且該二人均已於到庭作證前配合上訴人在上訴人所簽具之
      有協議之證明書上簽名，其證言是否客觀公正即屬可議，且觀之證人黃錦煌所
      證：「兩造有口頭協議，兩造婚姻關係中有買一間房屋，是登記在被告（即上
      訴人乙○○）名下，原告（即上訴人甲○○）也要求這房屋，所有會款不管原
      被告名義參加的，只要是死會就兩造各分攤一半」等語，與兩造離婚時亦同在
      場之證人詹雅雯所證：於離婚時兩造間並未達成各自分攤一半會款之協議，
      ....，只是被告（即上訴人乙○○）講的，原告（即上訴人甲○○）沒有同意
      」等語不符，而上訴人乙○○於原審審理時就上開協議情形亦稱：「我有提會
      款之問題，我也不清楚原告（即上訴人甲○○）有沒有回應，但是我認為由二
      人共同分擔一半... 」等語，則與證人詹雅雯所述情節較為相符，是證人詹雅
      雯之證言應屬可採，何況即令上訴人乙○○本人亦表示不清楚上訴人甲○○就
      其會款各分攤一半之要約有無回應，已難確認當時兩造意思表示是否達一致而
      成立協議，遑論在場之證人謝錦發、黃錦煌又如何確定兩造確有達成協議，益
      徵前揭證人謝錦發、黃錦煌之證詞尚難憑採為有利於上訴人乙○○之認定。再
      參以兩造離婚時係由律師見證並簽立有離婚協議書，此為兩造所不爭執，並有
      離婚協議書一紙在卷可稽，而觀諸離婚協議書之內容極為詳盡，其中第三點並
      對兩造之財產、債務應如何分攤分點敘明，則足證果若兩造有就會款之分擔達
      成上開協議，亦應會明白記載於離婚協議書中，以避免產生爭執，然觀諸離婚
      協議書並無任何有關會款協議各分攤一半之記載，更可見兩造未達成合意甚明
      ，是證人謝錦發、黃錦煌所證與事實不符，難為採信，亦不足證明兩造間確有
      上開協議存在。次查，上訴人乙○○雖又提出馮玉茜八十七年九月七日之傳真
      資料載有「九、十月二期共二萬元」之字樣，惟僅係馮玉茜通知上訴人繳納會
      款之傳真資料，即通知上訴人乙○○二期二萬元，應屬會首自行計算會款繳納
      及收取之方式，尚難憑為兩造有達成協議之證明。又參以證人馮玉茜經本院囑
      託訊問結果，並具結證稱：「....，係乙○○跟我說他要跟甲○○一人一半，
      然後我就寫九、十月二期會款共二萬元尚未付，請他付款，....，這樣寫並不
      是表示乙○○一期只須付一萬元的會款，是因為乙○○跟我說他要跟甲○○一
      人一半，我跟甲○○講，甲○○不接受，我認為這是他們二人之間的事」，足
      見上開傳真資料係因上訴人乙○○片面之要求，馮玉茜始為九、十月二期二萬
      之記載，應可認定，是單憑上開傳真資料亦無法證明兩造確有達成一人分攤一
      半會款之協議，此外，上訴人乙○○復未能提出其他確切之證據以為證明，則
      上訴人乙○○之上開抗辯，即無可採。
（二）次按稱合會者，謂由會首邀集二人以上為會員，互約交付會款及標取會金之契
      約，又債權人得將債權讓與第三人，民法第二百九十四條第一項定有明文。經
      查，本件系爭江小寶及馮玉茜互助會均係由上訴人乙○○所參加，已如前述，
      並經會首江小寶及馮玉茜分別具結證述屬實，上訴人乙○○亦不爭執，則依上
      說明上訴人乙○○即對江小寶及馮玉茜負有交付會款之義務，而查：
  １、馮玉茜互助會款三十萬元部分：上訴人乙○○自八十七年三月至八十八年七月
      止，共十五期，每會二萬元，尚應給付會首馮玉茜三十萬元之會款，惟上訴人
      乙○○僅於八十七年十月九日、同年十二月四日、八十八年二月五日、同年四
      月七日、七月二日分別各匯款二萬元，共十萬元予馮玉茜，其餘二十萬元則係
      由上訴人甲○○繳納，並由馮玉茜將債權讓與上訴人甲○○之事實，業據證人
      馮玉茜證述明確，並為兩造所不爭執，復有兩造分別提出之債權轉讓證明書及
      台南市第六信用合作社二紙、中國信託商業銀行三紙為證，自可信為真實。則
      依前揭說明，兩造就會款既無達成分攤一半之協議，則上訴人甲○○因代為繳
      納上開會款，並經會首馮玉茜讓與而取得會首馮玉茜對上訴人乙○○之會款債
      權，從而上訴人甲○○依會款債權轉讓之法律關係，請求上訴人乙○○給付其
      所代償之二十萬元，及法定遲延利息，即屬有據，應予准許。
  ２、江小寶互助會款十六萬元部分：上訴人乙○○於原審時原稱已將其應負擔之一
      半會款全數付清云云，然上訴人乙○○並未提出任何足以證明其已交付會款之
      證明文件，嗣上訴人乙○○復辯稱已協議由上訴人甲○○負擔，故自承均未繳
      交等語，足認以江小寶互助會之會款十六萬元上訴人乙○○均未繳納，業已全
      部由上訴人甲○○代為清償，並由江小寶將債權轉讓與上訴人甲○○等情，並
      據證人江小寶證述明確，並有上訴人甲○○所提出之債權轉讓證明書一紙在卷
      可憑，復為上訴人乙○○所不爭，則上訴人甲○○主張代償會款債務十六萬元
      之事實，亦堪信為實，而兩造既無分攤之協議，則上訴人甲○○因代為繳納上
      開會款並經會首江小寶讓與，亦可取得會首江小寶對上訴人乙○○之會款債權
      ，從而，上訴人甲○○依會款債權轉讓之法律關係，請求上訴人乙○○給付上
      開代償之十六萬元，及法定遲延利息，亦屬有據，應予准許。
三、綜上所述，本件上訴人甲○○主張其因代償上訴人乙○○對馮玉茜互助會會首二
    十萬元之會款債務，對江小寶互助會之會首之十六萬元會款債務，經會首即原債
    權人之讓與取得上開會款債權，應為可採，上訴人乙○○所辯兩造有達成分攤之
    協議，對造上訴人甲○○所繳納者係其應分擔之部分云云，為無可取。從而，上
    訴人甲○○本於會款債權讓與之法律關係，請求上訴人乙○○給付三十六萬元，
    及自起訴狀繕本送達翌日即八十八年九月十八日起至清償日止，按週年利率百分
    之五計算之利息，為有理由，應予准許。原審判命上訴人乙○○應給付被上訴人
    甲○○二十六萬元及法定利息，而駁回上訴人甲○○其餘之訴。關於原審判命上
    訴人乙○○給付部分，理由雖有不同，但結果並無二致，核無違誤，上訴人乙○
    ○上訴意旨指摘原判決此部分不當，求為廢棄改判，為無理由，應駁回其上訴。
    又上訴人甲○○請求上訴人乙○○給付超過二十六萬元之十萬元本息部分，原審
    為上訴人甲○○敗訴之判決，自有未洽，上訴人甲○○就該部分提起上訴指摘原
    判決不當，求為廢棄改判，為有理由，爰由本院予以廢棄改判，如主文第二項所
    示。
四、據上論結，本件上訴人乙○○之上訴為無理由，上訴人甲○○之上訴為有理由，
    依民事訴訟法第四百三十六條之一第三項、第四百四十九條第一項、第四百五十
    條、第七十八條，判決如主文。
中      華      民      國    九十      年      二      月     二十     日
                                       臺灣臺南地方法院民事第二庭
~B審判長法  官  蔡美美
~B      法  官  莊玉熙
~B      法  官  童來好
右正本證明與原本無異
本判決不得上訴
中      華      民      國    九十      年      二      月     二十一   日
~B  法院書記官  鄭佩玉


司法院資訊處製作；財團法人民間司法改革基金會備份。
